臺灣高等法院民事判決　　　　　　　 100年度建上易字第24號
上　訴　人　丞佑營造股份有限公司
法定代理人　謝文憲
訴訟代理人　吳玲華律師
　　　　　　林士祺律師
被上　訴人　新北市政府
法定代理人　朱立倫
訴訟代理人　賴玉梅律師
　　　　　　周福珊律師
　　　　　　王嘉斌律師
上列當事人間請求給付工程款事件，上訴人對於中華民國100年3
月10日臺灣板橋地方法院99年度建字第112 號第一審判決提起上
訴，並為訴之追加，本院於100年8月16日言詞辯論終結，判決如
下：
    主  文
上訴駁回。
上訴人追加之訴及假執行之聲請均駁回。
第二審訴訟費用由上訴人負擔。
    事實及理由
一按法人因合併而消滅者，訴訟程序在因合併而設立或合併後存
  續之法人承受其訴訟以前當然停止，民事訴訟法第169條第1項
  定有明文。次按國家機關因裁撤或改組而不存在者，其性質與
  法人因合併而消滅者相類，故其訴訟程序應類推適用上開規定
  ，在承受其業務之機關承受其訴訟以前當然停止（最高法院89
  年台上字第868 號判例意旨參照）。查本件訴訟之被告原為臺
  北縣樹林市公所，因台北縣改制為新北市，臺北縣樹林市公所
  改組為新北市樹林區公所，而成為新北市政府之派出機關，本
  件訴訟之業務由新北市政府承受，經新北市政府具狀聲明承受
  訴訟（見本院卷第82頁），合於上開規定及判例意旨，爰准予
  由新北市政府（下稱被上訴人）續行訴訟。
二按言詞辯論期日，當事人之一造不到場者，得依到場當事人之
  聲請，由其一造辯論而為判決，民事訴訟法第385條第1項定有
  明文。此於第二審程序準用之，同法第463 條亦定有明文。查
  上訴人業受合法通知言詞辯論期日，核無同法第386 條各款情
  形。上訴人之訴訟代理人於言詞辯論程序開始前，雖在法庭報
  到單上報到，但於本院開始言詞辯論程序，並點呼上訴人之訴
  訟代理人入庭時，其並未入庭為言詞辯論，應認為上訴人不到
  場，爰依被上訴人之聲請，由被上訴人一造辯論而為判決。
三按法院於言詞辯論終結後，宣示裁判前，如有必要得命再開言
  詞辯論，民事訴訟法第210 條定有明文。是命再開已閉之言詞
  辯論，原屬法院之職權，非當事人所得強求，且法院亦不得專
  為遲誤訴訟行為之當事人，除去遲誤之效果而命再開辯論（最
  高法院29年上字第1273號判例意旨參照）。查上訴人主張：被
  上訴人未依民事訴訟法第267 條第2項規定，於言詞辯論期日5
  日前提出答辯狀或言詞辯論狀，基於保護伊之訴訟上防禦權，
  請求本院命再開言詞辯論云云。惟查，民事訴訟法第267條第2
  項後段係規定當事人一造以準備書狀補充通知他造使為準備之
  事項，應於言詞辯論期日5 日前提出。本件被上訴人在本院準
  備程序中，先後於100年5月31日、100年6月27日提出答辯狀、
  答辯二狀（見本院卷第52、84頁），顯無逾期提出之問題。至
  於被上訴人於言詞辯論期日提出之辯論意旨狀（見本院卷第
  137 頁），係整理其於原審及於本院準備程序期間之答辯內容
  於一書狀，並非再補充通知上訴人使為準備之事項，自無上開
  規定之適用。是本院認為無命再開言詞辯論之必要，爰不予發
  動此一職權。
四上訴人起訴主張：伊與新北市樹林區公所於民國（下同）90年
  8 月31日簽立工程合約，由伊承攬「台北縣樹林市○○街觀光
  夜市○○道路工程」（下稱系爭契約），新北市樹林區公所並
  於90年11、12月間指示伊追加施作機械斬面花崗石塊（30×60
  ×3cm）199平方公尺、攤位電源插座72座、原有違建拆除運棄
  、探管試挖23公尺、原有水錶管線換裝23處、預留遮雨棚排水
  管35處、申請3W 220V/110V電錶、申請自來水等工作（下稱系
  爭追加工程），議定工程款為新臺幣（下同）1,490,579 元，
  詎伊施作完成，經新北市樹林區公所於92年8 月28日驗收，及
  於93年9 月24日結算支付系爭契約原定工程之工程款，但新北
  市樹林區公所嗣後以變更設計手續未完成為由，拒絕給付系爭
  追加工程款，爰依系爭契約（第3 條第2項；第4條第1、6項、
  第5 條第1項第2款第3目）及民法第491條規定，提起本訴。聲
  明求為：(一)被上訴人應給付上訴人1,490,579 元，及自起訴狀
  繕本送達翌日起至清償日止按年息5%計算之利息；(二)願供擔保
  ，請准宣告假執行。原審駁回上訴人之訴及假執行聲請，上訴
  人不服，提起上訴，於準備程序中聲明求為：(一)原判決廢棄；
  (二)被上訴人應給付上訴人1,490,579 元，及自起訴狀繕本送達
  翌日起至清償日止按年息5%計算之利息；(三)願供擔保，請准宣
  告假執行。又上訴人於第二審追加請求權基礎系爭契約第19條
  第3 項；民法第179條前段、第181條，及民法第176條第1項規
  定，經被上訴人同意（見本院卷第76頁），爰准予上訴人為訴
  之追加。
五被上訴人抗辯：新北市樹林區公所未指示上訴人施作系爭追加
  工程，上訴人亦無施作之事實；新北市樹林區公所於92年8 月
  28日驗收系爭契約原定工程，上訴人自斯時起得請求系爭追加
  工程款，但上訴人遲至99年9月13日提起本件訴訟，已逾2年消
  滅時效，爰拒絕給付等語。並聲明駁回上訴及追加之訴。
六上訴人主張：原審於100年2月24日行最後言詞辯論期日前，伊
  於100年2月23日具狀陳述因另有要事，聲請變更言詞辯論期日
  ，但原審未調查伊之聲請是否合於民事訴訟法第386條第1項第
  2款要件，仍於100年2月24日准被上訴人一造辯論，並定於100
  年3月10日宣判，嗣伊於100年3月4日具狀主張追加請求權基礎
  民法第179條、第181條但書，原審亦未酌情命再開言詞辯論，
  即於100年3月10日判決駁回伊之請求，原判決顯有違背法令之
  重大事由云云。經查：
(一)原審定於100年2月24日上午10時行言詞辯論程序，上訴人聲請
  變更期日之書狀則遲至當日到達原法院，有該書狀上所蓋收狀
  戳可稽，且上訴人僅表示聲請理由為「另有其他要事必須前往
  處理」，未說明何謂「要事」，其迄今亦未證明所謂「要事」
  係合於民事訴訟法第386 條第1項第2款所指天災或其他正當理
  由，況非不得委任訴訟代理人出庭辯論，故本院認為原審准被
  上訴人一造辯論而為判決，合於民事訴訟法第385條第1項規定
  ，上訴人執此主張原判決違背法令，難謂有據。
(二)按前揭三所示民事訴訟法第210條規定及最高法院29年上字第1
  273 號判例意旨，上訴人於原審終結言詞辯論後，宣示裁判前
  ，以書狀主張追加請求權基礎（見原審卷第114 頁），原審斟
  酌後，認為並無命再開言詞辯論之必要，乃屬原法院職權之行
  使，無違法可言。上訴人以原審未命再開言詞辯論，主張原判
  決違背法令，為不可採。
七得心證之理由：
(一)上訴人主張：伊與新北市樹林區公所於90年8 月31日簽立系爭
  契約後，新北市樹林區公所又指示伊施作系爭追加工程，議定
  工程款為1,490,579 元，但伊施作完成，新北市樹林區公所於
  92年8月28日僅驗收系爭契約原定工程，及於93年9月24日結算
  支付系爭契約原定工程之工程款，至於系爭追加工程部分，新
  北市樹林區公所則拒絕驗收及給付工程款等語，業據上訴人提
  出工程合約、第一次變更設計明細表、公庫支票、照片（原審
  卷第11至15、28至55頁；本院卷第32至34、37、38、126至134
  頁）為證。並有被上訴人提出之工程合約、工程結算驗收證明
  書、驗收紀錄、新北市樹林區公所90年12月20日北縣樹建字第
  90137561號函及92年5月6日北縣樹建字第0920008302號函（原
  審卷第61至92頁；本院卷第59、60頁）可資佐證。又上訴人前
  於95年9 月19日向行政院公共工程委員會採購申訴審議委員會
  提出履約爭議調解，請求新北市樹林區公所給付系爭追加工程
  之工程款，但調解不成立，經該委員會於96年10月30日送達調
  解不成立證明書予上訴人及新北市樹林區公所，而新北市樹林
  區公所於該案件，曾於95年9 月18日提出之陳述意見書記載「
  二本工程因於施工時，發現現場部分與設計出入，經里辦公處
  ..申請辦理部分工程變更以達美觀，雖經90年12月10日奉簽准
  變更設計..茲因發包經費超過公告金額..函請縣府備查，縣府
  90年12月19日90北府建公字第462512號..及91年1 月18日北府
  工採一字第09010000256 號函..應述明變更原因，並將契約內
  及外兩部分分別辦理變更，並依政府採購法變更..91年5 月27
  日依函示重簽第一次變更設計..唯因未經過議價手續，他造當
  事人（指上訴人）報告配合91年1 月30日辦理開幕儀式..致於
  停工期間將部分尚未完成工程先行施作。完成部分未完成工程
  。二..90年12月12日至92年5 月21日辦理變更設計期間雖事後
  奉准辦理變更設計唯因未經議價手續，他造當事人（指上訴人
  ）先行完成部分未完成工程。」，自承新北市樹林區公所內部
  簽准第一次變更設計，並指示上訴人施作完成等事實，有本院
  調取該調解案件卷宗可稽。是上訴人上開主張堪予信實。
(二)上訴人主張依系爭契約第3條第2項；第4條第1、6項、第5條第
  1項第2款第3目及民法第491條規定，請求被上訴人給付系爭追
  加工程之工程款。被上訴人則抗辯新北市樹林區公所與上訴人
  未依約完成契約變更手續，系爭追加工程非屬系爭契約所定承
  攬工作云云。經查：新北市樹林區公所與上訴人於系爭契約第
  4條第1項約定：「本契約因事實之需要，甲方（即新北市樹林
  區公所）有隨時以書面通知乙方（即上訴人）辦理變更設計之
  權，乙方同意配合辦理。變更設計後本契約價金依下列方式調
  整之..。」、第5條第1項約定：「本契約依下列規定辦理付款
  ..(1)本契約自開工日起，每15日估驗計價撥付估驗款一次..(2)
  ..於工程完成，甲方驗收合格，乙方繳納保固保證金後，於15
  日內一次無息結付尾款。(3)經雙方書面確定之本契約變更，其
  新增項目尚未經議價程序議定單價者，得依甲方核定此一項目
  之預算單價，以百分之八十估驗計價給付估驗款。」，及第19
  條第5 項約定：「本契約之變更，非經甲方及乙方雙方合意，
  作成書面記錄，並簽名或蓋章者，無效。」，有上開工程合約
  可稽（原審卷第30至32、51頁）。而揆之新北市樹林區公所於
  上開95年9 月18日陳述意見書自承於90年12月10日奉簽准變更
  設計等語，及上訴人提出之第一次變更設計明細表載明系爭追
  加工程項目及因而增加之工程金額，經當時之樹林市長廖本煙
  在該明細表上用印（本院卷第32至34頁）等情，堪認新北市樹
  林區公所及上訴人就系爭契約變更（即新增系爭追加工程及其
  工程款）互為意思表示一致，並以上開第一次變更設計明細表
  作為書面紀錄，經新北市樹林區公所蓋章，業已符合系爭契約
  第19條第5 項所定變更契約之要式，發生契約變更之效力，系
  爭追加工程即為新北市樹林區公所與上訴人間約定之承攬工作
  之一部分，上訴人主張本於系爭契約第5條第1項約定，及民法
  第491 條規定，請求被上訴人支付系爭追加工程之工程款，尚
  非無據。
(三)被上訴人抗辯：上訴人請求伊給付系爭追加工程之承攬報酬請
  求權時效已完成，伊拒絕給付等語。上訴人則主張：被上訴人
  不驗收系爭追加工程，係故意使系爭契約第5條第1項之付款條
  件不成就，依民法第101條第1項規定，視為該條件成就，伊之
  承攬報酬請求權消滅時效應自伊於99年9 月17日提起本件訴訟
  時起算云云。經查：
1.按民法第127 條第7款規定，承攬人之報酬請求權，因2年間不
  行使而消滅。上訴人本於系爭契約第5條第1項約定，及民法第
  491 條規定，請求被上訴人支付系爭追加工程之工程款，即行
  使承攬人之報酬請求權，應適用上開規定，其請求權因2 年間
  不行使而消滅。
2.按民法第128 條前段規定，消滅時效，自請求權可行使時起算
  ；第144條第1項規定，時效完成後，債務人得拒絕給付。查上
  訴人主張其於91年1 月25日完成系爭追加工程等語，且上開工
  程結算驗收證明書記載竣工日期為92年5 月22日（原審卷第89
  頁），依系爭契約第5 條第1項約定，上訴人至遲於92年5月22
  日得請求新北市樹林區公所辦理驗收，並於新北市樹林區公所
  驗收合格後15日，得請求新北市樹林區公所支付全部工程款。
  經查，新北市樹林區公所已於92年8 月28日驗收合格，上訴人
  自得於92年9 月13日請求新北市樹林區公所支付包括系爭追加
  工程之工程款在內之全部工程款。即令上訴人主張被上訴人於
  92年8月28日未驗收系爭追加工程，係故意使系爭契約第5條第
  1 項之付款條件不成就，依民法第101條第1項規定，視為該條
  件成就等語可採，系爭追加工程既於92年8 月28日視為驗收合
  格，上訴人仍係於92年9 月13日得行使系爭追加工程之承攬報
  酬請求權，故上訴人之請求權消滅時效應於94年9 月13日完成
  。上訴人於時效完成後，始於95年9 月19日向行政院公共工程
  委員會採購申訴審議委員會提出履約爭議調解，及於99年9 月
  17日提起本件訴訟，均不發生時效中斷之效力，則被上訴人為
  時效抗辯，拒絕給付系爭追加工程之工程款予上訴人，洵無不
  合。
(四)上訴人主張依系爭契約第19條第3項，及民法第179條前段、第
  181 條；民法第176條第1項規定，請求被上訴人給付系爭追加
  工程之工程款云云。經查：
1.系爭契約第19條第3 項為「甲方於接受乙方所提出須變更之事
  項前即請求乙方先行施作或供應，其後未依原通知辦理本契約
  變更或僅部分辦理者，應補償乙方所增加之必要費用。」（原
  審卷第83頁）。惟新北市樹林區公所及上訴人就系爭追加工程
  業已完成契約變更，與上開約定要件顯然不同，故上訴人依該
  約定，請求被上訴人補償系爭追加工程之必要費用，為無理由
  ，不應准許。
2.按民法第179 條前段規定，無法律上之原因而受利益，致他人
  受損害者，應返還其利益；第181 條規定，不當得利之受領人
  ，除返還其所受之利益外，如本於該利益更有所取得者，並應
  返還，但依其利益之性質或其他情形不能返還者，應償還其價
  額。查新北市樹林區公所及上訴人就系爭追加工程業已完成契
  約變更，系爭追加工程成為承攬契約所定工作之一部分，則新
  北市樹林區公所受領系爭追加工程乃本於承攬契約，非無法律
  上之原因而受利益，上訴人依上開規定，請求被上訴人返還相
  當於系爭追加工程價額之利益，為無理由，不應准許。
3.按民法第172 條規定，未受委任，並無義務，而為他人管理事
  務者，其管理應依本人明示或可得推知之意思，以有利於本人
  之方法為之；第176條第1項規定，管理事務，利於本人，並不
  違反本人明示或可得推知之意思者，管理人為本人支出必要或
  有益之費用，或負擔債務，或受損害時，得請求本人償還其費
  用及自支出時起之利息，或清償其所負擔之債務，或賠償其損
  害。查新北市樹林區公所及上訴人就系爭追加工程業已完成契
  約變更，系爭追加工程成為承攬契約所定工作之一部分，則上
  訴人施作系爭追加工程，係履行承攬契約所定承攬人之給付義
  務，並非未受委任，並無義務，而為新北市樹林區公所管理事
  務，故上訴人依民法第176條第1項規定，請求被上訴人償還其
  因施作系爭追加工程所支出之費用，或賠償因此所生之損害，
  亦為無理由，不應准許。
八綜上所述，上訴人在原審主張依系爭契約第3 條第2項；第4條
  第1、6項、第5 條第1項第2款第3目及民法第491條規定，請求
  被上訴人給付1,490,579 元，及自起訴狀繕本送達翌日起至清
  償日止按年息5%計算之利息，為無理由，不應准許。其假執行
  之聲請亦失所附麗，應併予駁回。原審為上訴人敗訴之判決，
  及駁回其假執行之聲請，並無不合。上訴意旨指摘原判決不當
  ，求予廢棄改判，為無理由，應予駁回。又上訴人在第二審追
  加主張依系爭契約第19條第3 項，及民法第179條前段、第181
  條；民法第176條第1項規定，請求被上訴人為同一給付，亦為
  無理由，不應准許。其假執行之聲請亦失所附麗，應併予駁回
  。
九兩造其餘攻擊、防禦方法及提出之證據，經本院審酌後，認於
  判決結果無礙，爰不一一論述。
十據上論結，本件上訴及追加之訴均為無理由，依民事訴訟法第
  449 條第1項、第463條、第385條第1項前段、第78條，判決如
  主文。
中    華    民    國   100    年    8     月    30    日
                  民事第四庭
                        審判長法  官  張劍男
                              法  官  彭昭芬
                              法  官  翁昭蓉
正本係照原本作成。
不得上訴。
中    華    民    國   100    年    8     月    30    日
                              書記官  張淑芬